ACORDAO-COMPLETO-2291905

ACÓRDÃO 6599/2019 ATA 26/2019 - PRIMEIRA CÂMARA

VISTOS, relatados e discutidos estes autos de tomada de contas especial (TCE) instaurada pelo Ministério do Trabalho e Emprego (MTE) em desfavor de Jorgette Maria de Oliveira, então presidente do Centro de Atendimento ao Trabalhador (Ceat) , em razão de omissão no dever de prestar contas quanto aos recursos repassados por meio do Convênio MTE/SPPE/CODEFAT 94/08-Ceat-SP, firmado entre o referido órgão e o Governo do Estado de São Paulo, por intermédio da Secretaria de Estado do Emprego e Relações do Trabalho (Sert/SP) .
ACORDAM os Ministros do Tribunal de Contas da União, reunidos em sessão da Primeira Câmara, ante as razões expostas pelo Relator, em:
9.1. considerar revéis Jorgette Maria de Oliveira e o Centro de Atendimento ao Trabalhador (Ceat) , para todos os efeitos, dando-se prosseguimento ao processo, nos termos do art. 12, § 3º, da Lei 8.443/1992;
9.2. com fundamento nos arts. 1º, inciso I, 16, inciso III, alíneas ‘b’ e ‘c’, e 19, da Lei 8.443/1992, julgar irregulares as contas de Jorgette Maria de Oliveira e do Centro de Atendimento ao Trabalhador (Ceat) e condená-los solidariamente ao pagamento do débito discriminado a seguir, atualizado monetariamente e acrescido dos juros de mora devidos, calculado desde a data de ocorrência indicada até sua efetiva quitação, na forma da legislação vigente, fixando o prazo de 15 (quinze) dias, a contar do recebimento da notificação, para que seja comprovado, perante este Tribunal, o recolhimento da quantia ao Fundo de Amparo ao Trabalhador – FAT, nos termos do art. 23, inciso III, alínea “a”, da referida Lei, c/c o art. 214, inciso III, alínea “a”, do Regimento Interno do TCU:
	VALOR ORIGINAL (R$) 
	DATA DA OCORRÊNCIA

	827.618,95 (débito) 
	23/1/2009

	827.618,96 (débito) 
	27/7/2010

	91,96 (crédito) 
	18/10/2011

9.3. com fundamento no art. 57 da Lei 8.443/1992, aplicar a Jorgette Maria de Oliveira e ao Centro de Atendimento ao Trabalhador (Ceat) , individualmente, multa no valor de R$ 385.000,00 (trezentos e oitenta e cinco mil reais) , atualizado monetariamente desde a data do presente acórdão até a do efetivo recolhimento, se for pago após o vencimento, na forma da legislação vigente, fixando o prazo de 15 (quinze) dias, a contar do recebimento da notificação, para que seja comprovado, perante este Tribunal, o recolhimento da quantia ao Tesouro Nacional, nos termos do art. 23, inciso III, alínea “a”, da referida Lei, c/c o art. 214, inciso III, alínea “a”, do Regimento Interno do TCU;
9.4. com fundamento no art. 26 da Lei 8.443/1992, autorizar, se requerido, o pagamento da importância devida em até 36 (trinta e seis) parcelas mensais e consecutivas, fixando o prazo de 15 (quinze) dias, a contar do recebimento da notificação, para que seja comprovado, perante este Tribunal, o recolhimento da primeira parcela, e de 30 (trinta) dias, a contar da parcela anterior, para que seja comprovado o recolhimento das demais parcelas, devendo incidir sobre cada valor mensal os devidos acréscimos legais, na forma prevista na legislação vigente, além de alertar que a falta de comprovação do recolhimento de qualquer parcela importará no vencimento antecipado do saldo devedor, nos termos do art. 217 do Regimento Interno do TCU;
9.5. com fundamento no art. 28 da Lei 8.443/1992, autorizar, desde logo, a cobrança judicial das dívidas, caso não atendida a notificação;
9.6. com fundamento no art. 16, § 3º, da Lei 8.443/1992, c/c art. 209, § 7º, do Regimento Interno do TCU, remeter cópia deste acórdão à Procuradoria da República em São Paulo, para adoção das medidas que entender cabíveis;
9.7. dar ciência deste acórdão à Secretaria de Trabalho do Ministério da Economia e aos responsáveis.

Tomada de contas especial (TCE) instaurada pelo Ministério do Trabalho e Emprego (MTE) em desfavor de Jorgette Maria de Oliveira, então presidente do Centro de Atendimento ao Trabalhador (Ceat), em razão de omissão no dever de prestar contas quanto aos recursos repassados por meio do Convênio MTE/SPPE/CODEFAT 94/08-Ceat-SP, firmado entre o referido órgão e o Governo do Estado de São Paulo, por intermédio da Secretaria de Estado do Emprego e Relações do Trabalho (Sert/SP).

Primeira Câmara

Centro de Atendimento ao Trabalhador - Ceat.

3. Responsáveis: Centro de Atendimento ao Trabalhador - Ceat (06.209.497/0001-39); Jorgette Maria de Oliveira (XXX.149.397-XX).

13.1. Ministros presentes: Benjamin Zymler (na Presidência), Bruno Dantas (Relator) e Vital do Rêgo.
13.2. Ministro-Substituto presente: Weder de Oliveira.

BRUNO DANTAS

Por registrar as principais ocorrências havidas no andamento do processo até o momento, resumindo os fundamentos das peças acostadas aos autos, adoto como relatório, com os ajustes necessários, a instrução da secretaria responsável pela análise da demanda (peça 26) , que contou com a anuência do corpo diretivo da unidade (peças 27-28) e do Ministério Público junto ao TCU (peça 29) :
“INTRODUÇÃO
1. Cuidam os autos de tomada de contas especial instaurada pela Secretaria de Políticas Públicas de Emprego (SPPE) do Ministério do Trabalho e Emprego (MTE) , em desfavor de Jorgette Maria de Oliveira, na condição de presidente da entidade convenente, no caso o Centro de Atendimento ao Trabalhador (Ceat) , em razão de omissão no dever de prestar contas quanto aos recursos repassados à Ceat por força do Convênio MTE/SPPE/CODEFAT 94/08-Ceat-SP (peça 1, p. 55-69) , Siconv 702113/2008, celebrado com o Ministério do Trabalho e Emprego por intermédio da SPPE e interveniência do Conselho Deliberativo do Fundo de Amparo ao Trabalhador - Codefat, que teve por objeto a execução de ações de qualificação social e profissional, no âmbito do Plano Nacional de Qualificação - PNQ, a conta dos recursos do Fundo de Amparo ao Trabalhador - FAT.
HISTÓRICO
2. Em 29/12/2008, a União, por meio da Secretaria de Políticas Públicas de Emprego (SPPE) , vinculada ao Ministério do Trabalho e Emprego (MTE) , e o Centro de Atendimento ao Trabalhador (Ceat-SP) , pessoa jurídica de direito privado, sem fins lucrativos, celebraram o Convênio MTE/SPPE/Codefat 94/08-Ceat/SP (peça 1, p. 55-69) .
3. O convênio foi firmado após chamada pública, conforme extrato do edital (peça 1, p. 19-21) . O Ceat foi selecionado para o lote 2, visando a execução das ações no município de São Paulo. O plano de trabalho (peça 1, p. 22-27) previa a qualificação de 2.272 pessoas no período de dezembro de 2008 a dezembro de 2009, com a oferta de 9 cursos distintos, cada um deles com 200 horas-aula, divididos em 71 turmas.
4. O perfil dos educandos seriam membros de famílias beneficiárias do programa Bolsa Família, na faixa etária de 18 a 60 anos, com pelo menos a 4ª série completa. O objetivo era qualificar esse público para inseri-los nos diversos postos de trabalho gerados pelo setor de turismo.
5. Conforme disposto à cláusula quarta do instrumento de convênio (peça 1, p. 62) , foram previstos R$ 1.778.706,20 para a execução do objeto, dos quais R$ 1.655.237,91 seriam repassados pelo concedente e R$ 123.468,29 corresponderiam à contrapartida.
6. Os recursos federais foram repassados em 2 parcelas, mediante as ordens bancárias 2009OB800047 (peça 1, p. 83) e 2010OB801290 (peça 1, p. 120) , nos valores de R$ 827.618,95 e R$ 827.618,96, emitidas em 23/1/2009 e 27/7/2010. Nos termos do art. 9º, inciso I, da IN-TCU 71/2012, com a redação dada pela INTCU 76/2016, para fins de atualização monetária e incidência de juros sobre os débitos imputados aos responsáveis, deve ser considerada a ‘data do crédito na conta bancária específica, quando conhecida, ou da data do repasse dos recursos - no caso de omissão no dever de prestar contas ou de as contas apresentadas não comprovarem a regular aplicação dos recursos’. As datas dos créditos na conta específica são desconhecidas, logo devem ser consideradas as emissões das Ordens Bancárias em 23/1/2009 e 27/7/2010.
7. O ajuste vigeu no período de 29/12/2008, data de assinatura do contrato, com término previsto inicialmente para 29/12/2009, prorrogado até 30/9/2011. A prestação de contas deveria ocorrer em 30 dias após o final da vigência, conforme cláusula sétima (peça 1, p. 65) do termo do convênio.
8. A primeira visita técnica, realizada pelos técnicos da SPPE para acompanhamento das atividades ocorreu no período de 21/9/2009 a 2/10/2009 (peça 1, p. 89) . Os técnicos constataram o atraso nas atividades do Convênio 94/2008, dado que nenhuma turma havia sido iniciada. Solicitaram justificativas por meio do Ofício 94 CGCOP/DEQ/SPPE/MTE (peça 1, p. 88) . Na oportunidade, o Ceat alegou dificuldade em localizar pessoas com o perfil desejado e requereu prorrogação de prazo do convênio até 30/6/2010 (peça 1, p. 87) .
9. Ante o atraso para o início das atividades do convênio e o pedido de prorrogação de prazo, o então secretário da SPPE decidiu prorrogar de ofício o prazo de vigência até 23/10/2010 (peça 1, p. 92) .
10. O relatório de tomada de contas especial (peça 2, p. 64-80) informa as falhas identificadas nas visitas de acompanhamento e supervisão e indica a ausência de lançamento no Siconv de relatórios de prestação de contas. Os relatórios faltantes são os documentos de liquidação de pagamentos realizados, a relação de bens adquiridos, relatório de bens e serviços pagos à conta da contrapartida e os relatórios de execução física do plano de trabalho, sem os quais é inviabilizada a prestação de contas. Ante a não inserção no Siconv dos documentos de prestação de contas, o Ceat e sua presidente foram notificados (peça 2, p. 18 e p. 48) e informados da inscrição da inadimplência no Siafi e Cadin.
11. Uma vez que a convenente, após as notificações e vencimento dos prazos, não incluiu os relatórios de prestação de contas no Siconv, nos termos da Nota Técnica 6/2015/CGCC/SPPE (peça 1, p. 3-5) e despacho de autorização (peça 1, p. 6) , foi indicada inscrição da inadimplência no Siafi/Siconv e no Cadin, bem como a instauração da tomada de contas especiais. A nota de lançamento da inadimplência no Siafi, 2015NL800004, foi acostada aos autos (peça 2, p. 24) .
12. A irregularidade apontada foi a omissão no dever de prestar contas, ante a não apresentação da documentação exigida para prestação de contas do art. 56 e seguintes da Portaria Interministerial MPOG/MF/CGU 127/2008 e cláusula terceira item II e ‘e’ do termo de convênio. O dano ao erário corresponde ao valor de R$ 1.655.145,95, equivalente a 99,99% do total repassado no Convênio MTE/SPPE/Codefat 94/2008 Ceat-SP, visto que a convenente ao final do convênio recolheu, em 18/10/2011, a quantia de R$ 91,96, conforme relatado pela comissão de TCE.
13. A responsabilidade foi atribuída a Jorgette Maria de Oliveira, pois foi a presidente da entidade durante a vigência do convênio, signatária do convênio, responsável pela gestão dos recursos federais recebidos, bem como, era a responsável pela entidade na fase de prestação de contas e deixou de fazê-lo. Foi atribuída responsabilidade também ao Centro de Atendimento ao Trabalhador (peça 2, p. 82) .
14. Em 17/9/2015, a TCE foi encaminhada à Controladoria-Geral da União (peça 2, p. 112) , que emitiu o Relatório de Auditoria 2.273/2015 (peça 2, p. 124-126) e o Certificado de Auditoria 2.273/2015 (peça 2, p. 127) , concluindo pela irregularidade das contas. O Parecer do Dirigente do Órgão de Controle Interno 2.273/2015, acompanhando as manifestações precedentes, posicionou-se pela irregularidade das contas (peça 2, p. 128) .
15. A seu turno, o Ministro de Estado do Trabalho e Emprego atestou haver tomado conhecimento das conclusões contidas no Relatório de Auditoria, no Certificado de Auditoria e no Parecer do Dirigente do Órgão de Controle Interno, determinando encaminhamento dos autos ao Tribunal de Contas da União (peça 2, p. 132) .
EXAME TÉCNICO
16. Em cumprimento ao Despacho da Diretora da Unidade Técnica (peça 5) , foi promovida a citação de Jorgette Maria de Oliveira e do Centro de Atendimento ao Trabalhador - Ceat, mediante os Ofícios 3623/2016-TCU/Secex-SP e 3624/2016-TCU/Secex-SP (peças 8 e 9) , datados de 15/12/2016. A ciência da notificação de Jorgette Maria de Oliveira ocorreu em 2/1/2016. Enquanto que para a entidade Ceat foram realizadas 3 novas tentativas em endereços distintos sem sucesso, sendo realizada a notificação mediante o Edital 35/2017-TCU/Secex-SP, publicado no DOU de 9/8/2017 (peça 24) .
17. Deve-se esclarecer que a representante legal cadastrada da entidade Ceat é Jorgette Maria de Oliveira e a notificação dessa responsável solidária obteve êxito.
18. Apesar da Sra Jorgette Maria de Oliveira ter tomado ciência do expediente que lhe foi encaminhado, conforme atesta o aviso de recebimento (AR) que compõe a peça 10, não atendeu a citação e não se manifestou quanto às irregularidades verificadas.
19. Igualmente, a entidade Ceat, citada por via editalícia, não atendeu a citação e não se manifestou quanto às irregularidades verificadas. Destaca-se que antes da citação por edital foram adotadas providências que esgotaram as tentativas de localização do responsável. De fato, foram remetidos 4 Ofícios de Citação para a entidade (peças 9, 14, 18 e 20) todos em endereços distintos, conforme as pesquisas juntadas aos autos (peças 7, 13, 17) , sendo que em todos os casos os avisos de recebimento retornaram sem sucesso na notificação da entidade (peças 11, 15, 19 e 22) .
20. Transcorrido o prazo regimental fixado e mantendo-se inertes os aludidos responsáveis, impõe-se que sejam considerados revéis, dando-se prosseguimento ao processo, de acordo com o art. 12, § 3º, da Lei 8.443/1992.
21. Em face à revelia dos responsáveis e da ausência de alegações de defesa, a análise da responsabilização fica restrita aos elementos constantes dos autos e de pesquisas de informações nos sistemas internos.
22. Retomando as informações do convênio, o Centro de Atendimento ao Trabalhador firmou o Convênio MTE/SPPE/Codefat 94/2008 com a Secretária de Políticas Públicas e Emprego, vinculada ao Ministério do Trabalho e Emprego. O valor repassado foi R$ 1.655.237,91, pagos em duas parcelas. A primeira foi paga ao início da vigência e a segunda paga após a inserção de dados no sistema de acompanhamento das ações de qualificação, Sistema de Gestão das Ações de Emprego-Sigae, indicando a execução física de 42% do objeto.
23. A Tabela 1, abaixo, copia as informações da lista de bens e serviços (peça 1, p. 78) do plano de trabalho (peça 1, p. 72-80) demonstrando as despesas para cumprimento do objetivo que era a qualificação de 2.272 trabalhadores membros de famílias beneficiárias do Programa Bolsa Família.
Tabela 1- Demonstrativo de Despesas Previstas
	Descrição
	Unidade
	Quantidade
	Valor Unitário (R$) 
	Valor Total (R$) 

	Pessoal - Coordenação Geral 
	Horas
	1917
	30,00
	57.510,00

	Pessoal - Coordenação Pedagógica
	Horas
	1917
	30,00
	57.510,00

	Pessoal - Apoio Administrativo
	Horas
	17892
	9,60
	171.763

	Pessoal - Educadores/ Instrutores
	Horas
	14200
	26,40
	374.880,00

	Material Didático - Apostilas, encartes
	Turma
	71
	2.288,00
	162.448,00

	Material Didático - Kit aluno (lápis, caderno, borracha) 
	Unid.
	2272
	14,00
	31.808,00

	Apoio ao educando - Lanches/ Refeições
	Unid.
	113600
	2,75
	312.400,00

	Apoio ao educando - transporte
	Unid.
	227200
	2,30
	522.560,00

	Outros gastos - divulgação (folhetos, encartes) 
		3550
	1,90
	6,745,00

	Outros gastos - material de consumo
	Unid.
	2272
	10,00
	22.720,00

	Outros gastos - diárias
	Unid.
	71
	100,00
	7.100,00

	Infraestrutura - manutenção e conservação (eqptos/ instalações) 
	Unid.
	71
	722,00
	51.262,00

24. Na instrução preliminar (peça 4) , em que foi proposta a citação dos responsáveis, relatou-se a omissão no dever de prestar contas do convênio e a ocorrência de irregularidades, que ensejavam esclarecimentos dos responsáveis.
25. Em relação a omissão no dever de prestar contas, deve-se esclarecer que a convenente realizou uma primeira apresentação de informações, mas as mesmas foram consideradas invalidas, conforme relado na seguinte transcrição do trecho da Nota Informativa 1071/2014/CGCC/SPPE/MTE (peça 2, p. 6) :
‘a que a prestação de contas final foi inserida no Siconv, ficando pendente de apresentação os relatórios de execução Documentos de Liquidação Incluídos, Pagamentos Realizados, Bens Adquiridos, Bens e Serviços de Contrapartida, Físico do Plano de Trabalho, inviabilizando o recebimento da prestação de contas do convênio e sua consequente análise com vistas à emissão de parecer conclusivo sobre a regularidade da execução das ações pactuadas e da aplicação dos recursos transferidos, caracterizando omissão no dever de prestar contas.’
26. Após esse parecer de diligência, a entidade não prestou informações adicionais, não encaminhou a prestação de contas via Siconv, tampouco apresentou os documentos físicos.
27. O Tribunal de Contas da União em diversos processos tratando de ações de qualificação no âmbito do Plano Nacional de Qualificação têm julgado regulares com ressalva as contas das entidades que, mesmo na ausência de apresentação dos demonstrativos financeiros de execução dos convênios, comprovem o cumprimento das metas físicas, demonstrando a presença de alunos, instrutores e espaço físico para realização das ações de qualificação, normalmente, atestadas por meio de listas de presença dos alunos, devidamente preenchidas por instrutores indicando as turmas e os assuntos tratados, possibilitando a verificação do nexo de causalidade entre o convênio e as atividades executadas.
28. Entretanto, no presente caso, as informações disponibilizadas pela convenente na prestação de contas não se prestam à atestação física nem para a atestação financeira do cumprimento da avença e por isso o setor responsável pela análise inicial da prestação de contas declarou a inviabilidade de recebimento da documentação de prestação de contas, caracterizando a omissão no dever de prestar contas.
29. Ainda durante a fase interna da TCE, declarada a omissão inicial no dever de prestar contas e efetuada a regular notificação dos responsáveis (peça 2, p. 18 e p. 48) , a entidade convenente não acrescentou informações junto ao Ministério do Trabalho e Emprego para regularizar a prestação de contas e manteve-se silente desde então.
30. Em relação a execução do convênio, as informações presentes nos autos, provenientes do órgão instaurador da tomada de contas, relatam como a entidade participou da seleção para firmar o Convênio MTE/SPPE/Codefat 94/2008, do atraso inicial para início da prestação das ações de qualificação, do atraso na liberação da segunda parcela do convênio devido a insuficiência de informações sobre a execução das atividades, das inconsistências financeiras identificadas no acompanhamento in loco realizado pelo MTE, e das altas taxas de evasão identificadas em auditorias realizadas pela Controladoria Geral da União.
31. Tais informações são relatadas em Notas Técnicas e Ofícios remetidos pelo Ceat em resposta às Notas Técnicas. Entretanto os dados como listas de presenças, comprovantes de entrega de materiais didáticos, lanches ou vales transportes, comprovantes de pagamentos de instrutores ou de aluguel de espaços físicos para execução das ações de qualificação não constam das informações da Tomada de Contas.
32. As seguintes inconsistências são relatadas nos autos.
33. Já na primeira visita de supervisão e acompanhamento, conforme relatado no item 8 do histórico, passados 10 meses da vigência do convênio a entidade executora não havia começado o desenvolvimento do objeto. Ante ao atraso para início das atividades o Convênio foi prorrogado de ofício até o dia 23/10/2010, sendo que a previsão de término inicial era 29/12/2009, um ano após a assinatura do convênio. Na ocasião a entidade justificou-se alegando dificuldades em localizar o público alvo das ações de capacitação.
34. O atraso inicial na execução do convênio acarretou atraso na liberação da segunda parcela, que tinha previsão inicial para março de 2009 e foi paga em 27/7/2010. Nesse ponto, é possível apontar inconsistências na liberação da segunda parcela.
35. O requisito para liberação da segunda parcela era a prestação de contas das atividades realizadas com alcance de 40% da meta física e a respectiva alimentação dos dados no Sistema de Gestão das Ações de Emprego-Sigae.
36. Como exposto o Convênio 94/2008 foi firmado ao final de dezembro de 2008 com vigência de 1 ano. A primeira reunião de supervisão, realizada em outubro de 2009, as turmas não haviam iniciado sob a justificativa de dificuldade em atingir o público alvo. Já em 5/2/2010, apenas 3 meses após a supervisão ter identificado o não início do convênio, o Ceat envia Ofício (peça 1, p. 95) solicitando a liberação da 2ª parcela ante o atingimento de 40% da execução das turmas.
37. Em relação ao requisito do preenchimento do sistema Sigae, conforme Memorando (peça 1, p. 102) , em 26/5/2010, o sistema Sigae apresentava 0% de execução física. Já no dia seguinte, 27/5/2010, a Nota Técnica 99/2010 - COPLAP/CGQUA/DEQ/SPPE (peça 1, p. 103) informa que o Ceat havia preenchido o sistema e havia alcançado 42% da meta do Convênio 94/2008, possibilitando a liberação da 2ª parcela dos recursos.
38. Destacam-se as datas e a ausência de controles internos por parte do MTE para a verificação da veracidade das informações de preenchimento do Sigae. As informações anexas à Nota Técnica referida no item anterior (peça 1, p. 106-117) não trazem qualquer elemento como fotos, listas de presenças, que permitissem a certificação dos dados das planilhas, bem como informações capazes de vincular os dados à execução do Convênio 94/2008, demonstrando alguma vinculação ao objeto do convênio. Assim, o requisito de preenchimento do Sigae foi um ato meramente formal, não se prestando ao objetivo de acompanhamento e supervisão do convênio.
39. Há informações nos autos de que a CGU realizou auditoria na entidade Ceat, conforme evidenciam as respostas (peça 1, p. 156-158) da convenente aos questionamentos. Nessa oportunidade a CGU constatou a baixa taxa de execução do convênio e em relação as turmas em andamento, no momento da fiscalização, identificaram-se altas taxa de evasão. Em decorrência da constatação, foi solicitada a devolução proporcional dos recursos referentes às turmas cuja evasão situou-se entre 11% e 50% e devolução integral dos recursos no caso de turmas onde a evasão foi superior a 50%. Tal solicitação fundamentava-se nas cláusulas do convênio.
40. Diante de tais questionamentos, o Ceat justificou-se alegando dificuldades com o público alvo e acrescentou que as regras de evasão se aplicam ao caso de subcontratações e no caso como a própria convenente estaria executando não haveria necessidade de devolução de recursos de turmas com elevadas taxas de evasão. Segundo a entidade, o seu compromisso era a qualificação de 2.200 educandos concluintes e que atingiria essa quantidade de alunos qualificados independentemente da quantidade de turmas.
41. Na referida auditoria, a CGU recomendou ao Ministério o aprofundamento dos trabalhos de supervisão e acompanhamento referente ao cumprimento das metas físicas, dado que se apuraram divergências entre as listas de presença e os dados cadastrados no Sigae pela entidade.
42. O MTE realizou tal fiscalização e o relato do trabalho consta da Nota Técnica 1.181 - COPLAP/CGCUA/DEQ/SPPE (peça 1, p. 161-167) . A análise comparativa, confirmou a ocorrência de divergências nos dados, apontando um maior número de alunos nas listas de presenças do que o quantitativo registrado no Sigae. Analisou ainda de forma amostral 10 turmas, das quais 7 apresentaram taxas de evasão superior a 40%, e a taxa de evasão foi inferior a 10% em apenas uma das turmas da amostra.
43. Além disso, constataram a inexistência de comprovantes de entrega de lanches, divergências de quantitativo em relação ao número alunos, ausência de comprovantes de entrega de materiais didáticos, não comprovação de entrega de certificados de conclusão e não entrega de vales transportes. Todas essas constatações contrariam o previsto no plano de trabalho e a lista de bens e serviços constante da Tabela 1, item 23.
44. Em resposta aos novos apontamentos, a entidade convenente apresentou justificativas ponto a ponto das irregularidades mencionadas na nota técnica (peça 1, 168-172) , informando que as altas taxas de evasão indicadas decorrem do período final em que o convênio foi supervisionado, ou seja, estava se aproximando do final da vigência e as turmas já estavam com mais de 75% de presenças conclusas. Afirmou que os alunos nessa fase de forma geral deixam de comparecer às aulas para saírem em busca de inserção no mercado de trabalho. No entanto, deixou de apresentar elementos comprobatórios das justificativas.
45. Ademais, afirmou que ao prestar as contas finais do convênio, a análise da totalidade das listas de presença do Sigae comprovaria taxa de evasão não superior ao previsto na legislação. Entretanto, tal prestação de contas nunca ocorreu e instaurou-se a presente tomada de contas.
46. Dos diversos relatórios e notas técnicas presentes nos autos é possível concluir que além da omissão no dever de prestar contas, a entidade cometeu diversas falhas no cumprimento do objeto do convênio, a começar pelo atraso inicial de 11 meses para início das atividades e a alta taxa de evasão constatada em uma primeira oportunidade em auditoria da CGU e depois ratificada pelos técnicos do próprio Ministério, além de descumprimento do plano de trabalho com a não entrega de materiais didáticos, lanches, vales transporte e ainda sem precisar qual foi o número de alunos beneficiados ou mesmo a quantidade de turmas oferecidas.
47. Quanto a responsabilização atribuída Jorgette Maria de Oliveira em solidariedade com o Centro de Atendimento ao Trabalhador, entende-se correta a atribuição de responsabilidades efetuada pela comissão de TCE, visto que a responsável foi a signatária do convênio na condição de presidente da entidade e se manteve nessa condição durante toda a vigência do convênio e na fase de prestação de contas, visto que a mesma respondia pela entidade e pela execução do convênio após o término da vigência do mesmo. Nos termos da Súmula TCU 286/2014.
48. Assim, ante a regular citação, os responsáveis solidários não apresentaram as alegações de defesa, permanecendo revéis. Cabe, portanto, dar prosseguimento ao processo, para todos os efeitos, conforme prevê o art. 12, § 3º, da Lei 8.443/1992, a se considerar, ainda, inexistir nos presentes autos, elementos suficientes para elidir a omissão apontada.
49. Constatou-se nos autos que não houve prestação de contas relativa aos recursos federais repassados à entidade Centro de Atendimento ao Trabalhador - Ceat por meio do Convênio 94/2008, sem que se tenham sido juntadas aos autos quaisquer justificativas pela omissão no dever de prestar contas.
50. Recai sobre o responsável a obrigação de demonstrar que os recursos federais recebidos foram utilizados na finalidade prevista. Ao não cumprir com a obrigação de prestar contas, o responsável ignorou dever constitucional contido no parágrafo único do art. 70 da Constituição Federal, bem como deixou de comprovar a correta aplicação dos recursos, o que configura a existência de débito e enseja o julgamento pela irregularidade das contas e aplicação de multa.
51. Nessa hipótese, a configuração da irregularidade fundamenta-se na omissão no dever de prestar contas (art. 16, inciso III, alínea ‘a’, da Lei 8.443/1992) , cabendo imputação de débito, e a conduta enseja, ainda, aplicação da multa prevista no art. 57 da mesma Lei.
52. Esse entendimento está amparado nos Acórdão 6921/2015-TCU-Primeira Câmara, 7.134/2015-TCU-1ª Câmara, 10.624/2015-TCU-2ª Câmara, 10.668/2015-TCU-2ª Câmara e 10.671/2015-TCU-2ª Câmara.
53. Impõe-se, assim, o julgamento pela irregularidade das contas de Jorgette Maria de Oliveira em solidariedade com o Centro de Atendimento ao Trabalhador, com imputação do débito correspondente a R$ 1.655.145,95, equivalente a 99,99% do total repassado no Convênio MTE/SPPE/Codefat 94/2008 Ceat-SP, visto que a convenente ao final do convênio recolheu, em 18/10/2011, a quantia de R$ 91,96, conforme relatado pela comissão de TCE, assim como a imputação da multa prevista no art. 57 da Lei 8.443/1992. A composição do débito é a seguinte:
	Valor Original (R$) 
	Tipo
	Data da Ocorrência

	827.618,95
	Débito
	23/1/2009

	827.618,96
	Débito
	27/7/2010

	91,96
	Crédito
	18/10/2011

CONCLUSÃO
54. Diante da revelia de Jorgette Maria de Oliveira e do Centro de Atendimento ao Trabalhador e inexistindo nos autos elementos que permitam concluir pela ocorrência de boa-fé ou de outros excludentes de culpabilidade em suas condutas, propõe-se que suas contas sejam julgadas irregulares e que os responsáveis sejam condenados em débito, bem como que lhes seja aplicada a multa prevista no art. 57 da Lei 8.443/1992.
INFORMAÇÕES ADICIONAIS
55. Cumpre acrescentar que há um segundo processo contra a entidade Ceat e a responsável Jorgette Maria de Oliveira, o TC Processo 009.557/2013-0, tratando de irregularidades no repasse de recursos do Convênio 102/2008 firmado entre o MTE e o Ceat, que envolve um inquérito policial, e tinha objeto semelhante ao tratado nos presentes autos.
PROPOSTA DE ENCAMINHAMENTO
56. Diante do exposto, submetemos os autos à consideração superior, propondo ao Tribunal:
a) com fundamento nos arts. 1º, inciso I, 16, inciso III, alínea a, da Lei 8.443/1992 c/c os arts. 19 e 23, inciso III, da mesma Lei, e com arts. 1º, inciso I, 209, inciso I, 210 e 214, inciso III, do Regimento Interno, que sejam julgadas irregulares as contas de Jorgette Maria de Oliveira (XXX.149.397-XX) , na condição de presidente da entidade Ceat, e do Centro de Atendimento ao Trabalhador (06.209.497/0001-39) e condená-los, em solidariedade, ao pagamento das quantias a seguir especificadas, com a fixação do prazo de quinze dias, a contar das notificações, para comprovarem, perante o Tribunal (art. 214, inciso III, alínea ‘a’, do Regimento Interno) , o recolhimento das dívidas aos cofres do Fundo de Amparo ao Trabalhador - FAT, atualizadas monetariamente e acrescidas dos juros de mora, calculados a partir das datas discriminadas, até a data do recolhimento, na forma prevista na legislação em vigor abatendo-se, na oportunidade, o valor já ressarcido.
	VALOR ORIGINAL (R$) 
	Tipo
	DATA DA OCORRÊNCIA

	827.618,95
	Débito
	23/1/2009

	827.618,96
	Débito
	27/7/2010

	91,96
	Crédito
	18/10/2011

Valor atualizado até 25/9/2017: R$ 3.595.270,03 (com juros) 
b) aplicar a Jorgette Maria de Oliveira (XXX.149.397-XX) , e à entidade Centro de Atendimento ao Trabalhador (06.209.497/0001-39) , individualmente, a multa prevista no art. 57 da Lei 8.443/1992 c/c o art. 267 do Regimento Interno, com a fixação do prazo de quinze dias, a contar das notificações, para comprovarem, perante o Tribunal (art. 214, inciso III, alínea ‘a’, do Regimento Interno) , o recolhimento das dívidas aos cofres do Tesouro Nacional, atualizadas monetariamente desde a data do acórdão até a dos efetivos recolhimentos, se forem pagas após o vencimento, na forma da legislação em vigor; e
c) autorizar, desde logo, nos termos do art. 28, inciso II, da Lei 8.443/1992, a cobrança judicial das dívidas caso não atendidas as notificações.”
É o relatório.

não há.

Procurador Júlio Marcelo de Oliveira.

TOMADA DE CONTAS ESPECIAL. CONVÊNIO. MINISTÉRIO DO TRABALHO E EMPREGO. SUBCONVÊNIO. SERT/SP. ATIVIDADES DE QUALIFICAÇÃO PROFISSIONAL. COOPERAÇÃO TÉCNICA E FINANCEIRA. IMPUGNAÇÃO DAS DESPESAS. CITAÇÃO. OMISSÃO NO DEVER DE PRESTAR CONTAS. REVELIA. IRREGULARIDADE DAS CONTAS. DÉBITO. MULTA.

TOMADA DE CONTAS ESPECIAL (TCE)

Secretaria de Controle Externo de Tomada de Contas Especial (SecexTCE).

Trata-se de tomada de contas especial (TCE) instaurada pelo Ministério do Trabalho e Emprego (MTE) em desfavor de Jorgette Maria de Oliveira, então presidente do Centro de Atendimento ao Trabalhador (Ceat) , em razão de omissão no dever de prestar contas quanto aos recursos repassados por meio do Convênio MTE/SPPE/CODEFAT 94/08-Ceat-SP, firmado entre o referido órgão e o Governo do Estado de São Paulo, por intermédio da Secretaria de Estado do Emprego e Relações do Trabalho (Sert/SP) .
O objeto do ajuste foi a execução de ações de qualificação social e profissional, no âmbito do Plano Nacional de Qualificação - PNQ, a conta dos recursos do Fundo de Amparo ao Trabalhador - FAT.
A Sert/SP, na condição de órgão estadual gestor do convênio, celebrou diversos subconvênios com entidades no estado de São Paulo, todos com o objeto comum de cooperação técnica e financeira para a execução das atividades de qualificação profissional, precipuamente por meio de cursos de formação de mão de obra.
As irregularidades em exame referem-se especificamente ao subconvênio celebrado entre a Sert/SP e a Ceat. O plano de trabalho previa a qualificação de 2.272 pessoas no período de dezembro de 2008 a dezembro de 2009, com a oferta de 9 cursos distintos, cada um deles com 200 horas-aula, divididos em 71 turmas.
O convênio foi firmado no valor de R$ 1.778.706,20, sendo R$ 1.655.237,91 à conta do órgão concedente e R$ 123.468,29 referentes à contrapartida da entidade convenente. Os recursos federais foram repassados em 2 parcelas, mediante as ordens bancárias 2009OB800047 e 2010OB801290, nos valores de R$ 827.618,95 e R$ 827.618,96, emitidas em 23/1/2009 e 27/7/2010.
Na fase interna da TCE, o órgão concedente concluiu pela impugnação de despesas, devido à irregularidade na execução física, conforme consignado na nota técnica 6/2015/CGCC/SPPE e no relatório de TCE 31/2015.
No âmbito do TCU, foi promovida a citação solidária da entidade e de sua então presidente, as quais, embora regularmente citadas, deixaram transcorrer o prazo regimental sem que fossem apresentadas alegações de defesa ou efetuado o recolhimento do débito. Dessa forma, devem ser consideradas revés, dando-se prosseguimento ao processo, conforme estabelece o art. 12, § 3º, da Lei 8.443/1992.
Em sua análise de mérito, a unidade instrutora propôs julgar irregulares as contas dos responsáveis, com a imputação integral do débito e a aplicação da multa prevista no art. 57 da Lei 8.443/1992.
Corroboro as análises empreendidas pela unidade instrutora, as quais contaram com a anuência do Ministério Público junto ao TCU, razão pela qual incorporo os fundamentos apresentados às minhas razões de decidir, com as considerações a seguir.
De início, registro que houve falha no dever de prestar contas pelos responsáveis. A primeira prestação de informações pela convenente foi reputada inválida, pois não houve apresentação de documentos essenciais ao exame, como relatórios de execução, documentos de liquidação, pagamentos realizados, bens adquiridos, bens e serviços de contrapartida e físico do plano de trabalho, inviabilizando a análise da regularidade da execução das ações pactuadas e da aplicação dos recursos transferidos, conforme consignado na Nota Informativa 1071/2014/CGCC/SPPE/MTE.
Após isso, a entidade permaneceu omissa. Não prestou informações adicionais, não encaminhou a prestação de contas via Siconv, tampouco apresentou os documentos físicos solicitados.
Dessa forma, as informações disponibilizadas pela convenente na prestação de contas não se prestam à atestação física nem à atestação financeira do cumprimento da avença.
Além disso, constatou-se, em auditoria da Controladoria Geral da União (CGU) , atraso inicial de 11 meses para início das atividades e alta taxa de evasão, situação ratificada pelos técnicos do próprio Ministério, além de descumprimento do plano de trabalho com a não entrega de materiais didáticos, lanches, vales transporte e ainda sem precisar qual foi o número de alunos beneficiados ou mesmo a quantidade de turmas oferecidas.
Conforme relatado nos autos, passados 10 meses da vigência do convênio a entidade executora não havia começado o desenvolvimento do objeto. Ante o atraso para início das atividades, o Convênio foi prorrogado de ofício. Na ocasião a entidade justificou-se alegando dificuldades em localizar o público alvo das ações de capacitação.
Por fim, diante da não apresentação de defesa e da ausência de indícios de que a responsável tenha agido de maneira diligente ou adotado quaisquer medidas para resguardar o erário, reputo não ser possível reconhecer sua boa-fé, o que autoriza o imediato julgamento definitivo de mérito de suas contas, nos termos do art. 202, § 6º, do Regimento Interno do TCU.
Nesse cenário, exsurge o dever de julgar irregulares as contas dos responsáveis, imputando-lhes débito e aplicando-lhes multa, com amparo nos arts. 19 e 57 da Lei Orgânica do TCU.
	Ante o exposto, voto por que o Tribunal adote o Acórdão que ora submeto à deliberação deste Colegiado.
TCU, Sala das Sessões Ministro Luciano Brandão Alves de Souza, em 30 de julho de 2019.
Ministro BRUNO DANTAS
Relator